【裁判字號】    92,訴,323
【裁判日期】    921006
【裁判案由】    偽造文書等
【裁判全文】
臺灣士林地方法院刑事判決                          九十二年度訴字第三二三號
    公  訴  人  臺灣士林地方法院檢察署檢察官
    被      告  戊○○
右列被告因偽造文書等案件，經檢察官提起公訴（九十二年度偵續字第五四號），本
院經訊問被告後，被告為認罪之答辯，認為宜以簡式審判程序審理，並判決如左：
    主  文
戊○○連續行使偽造私文書，足以生損害於他人，處有期徒刑伍月，如易科罰金以
佰元折算壹日，緩刑年。
    事  實
一戊○○於民國八十六年十二月十日及八十七年九月十日，自任會首召集採內標制之
  互助會二會。八十六年十二月十日召集之互助會（下稱第一會），含會首共計三十
  七會，每會新台幣（下同）五千元，底標八百元，會期自八十六年十二月十日起至
  八十九年三月二十五日止（公訴人誤為至八十九年四月十日止），於每月十日下午
  三時開標，每逢三月、六月、九月及十二月之二十五日加標一次，開標地點在大葉
  高島屋百貨股份有限公司四樓「春世界專櫃」，未得標之活會及已得標之死會，
  應於開標後三日內繳清會款。於八十七年九月十日召集之互助會（下稱第二會），
  含會首共計十八會，每會一萬元，底標一千二百元，會期自八十七年九月十日起至
  八十九年二月十日止（公訴人誤為至八十九年七月十日），於每月十日下午，在永
  琦百貨股份有限公司六樓之「春世界」專櫃內開標，未得標之活會及已得標之死
  會，應於開標後三日內繳清會款。詎戊○○因遭他人倒會、經營之生意失敗致周轉
  不靈亟需金錢，竟基於意圖為自己不法所有及行使偽造文書之概括犯意，於第一會
  、第二會互助會開標時，利用會員彼此間不相熟識，及標會時非全數會員到場競標
  之機會，連續於附表所示之冒標時間，於冒用第一會活會會員庚○○名義時，在前
  揭第一會開標地點，於冒用第二會活會會員辛○○等人名義時，在前述第二會開標
  地點，未經其等同意即分別冒用如附表所示活會會員庚○○、辛○○等人名義，在
  空白標單上填載如附表所示之標息及各該等被冒標會員姓名，連續偽造此等依習慣
  表示投標用意證明之標單，並參與競標行使而得標（所填寫競標之標單均於開標後
  撕毀丟棄），足以生損害於被冒名得標之會員及當時未得標且尚屬活會之互助會會
  員，得標後即通知各該會該期之活會會員稱係由被其冒名之會員得標，並另向被冒
  名之會員泛指已由他人得標以收取會款，使該期之活會會員及被冒名之會員均陷於
  錯誤，誤信確為戊○○所指之人得標而分別交付扣除會息後之會款予戊○○。戊○○以此方式計詐得三十八萬八千二百五十元之會款（死會會員依互助會契約所繳交
  予會首之金額非詐欺所受損害，不予計入，而每次冒標後所詐欺之對象乃尚存之活
  會會員。戊○○冒名標會之會員名稱、冒標日期、標金及每期詐得金額均詳如附表
  所示）。嗣戊○○於八十八年九月十日停會，經活會會員己○○、辛○○、甲○○
  、壬○○、丙○○、丁○○等人比對其等註記得標人及得標金額之上開第一會及第
  二會會單後發現個人註記之同期得標人不盡相同，始悉上情。
二案經被害人甲○○、乙○○、辛○○、壬○○、丙○○、庚○○、丁○○、己○○
  訴由台灣士林地方法院檢察署檢察官偵查起訴。
    理  由
一右揭犯罪事實，業據被告戊○○於偵查及本院調查、審理時自白不諱，核與證人甲○○、辛○○、壬○○、丙○○、庚○○、丁○○、己○○分別於警訊、偵查及本
  院審理時所述相符，並有證人己○○、壬○○、辛○○、丙○○、丁○○所提其等
  註記上開互助會各期得標人及得標金額之互助會單，及證人庚○○、己○○、丁○○、丙○○所提前述被告冒標之會期，其等匯會款入被告帳戶之匯款單在卷可參。
  再第一會含會首共三十七會，自八十六年十二月十日起，於每月十日開標，逢三月
  、六月、九月及十二月之二十五日各加標一次，是其會期應自八十六年十二月十日
  起至八十九年三月二十五日止，公訴人認至八十九年四月十日止，應屬有誤。另第
  二會含會首共計十八會，自八十七年九月十日起，於每月十日開標，是其會期應自
  八十七年九月十日起至八十九年二月十日止，公訴人認至八十九年七月十日同屬有
  誤。又被告於偵查中雖稱：其於八十七年三月二十五日冒第一會活會員庚○○名義
  競標之標金係八百元云云，然依己○○、壬○○所提第一會會單之註記，該次被告
  稱庚○○係以一千元得標，而依證人己○○所提之匯款單，其八十七年三月二十七
  日匯一萬六千元之會款予被告，而己○○與其夫甲○○斯時參加被告所召集之第一
  會互助會共四會，均尚為活會，所有會款均由己○○統一匯款，以己○○所匯之款
  項，堪認該期之標金為一千元〈（每會5000元－1000元之標金）×4會＝16000元〉
  ，被告此部分之陳述，應是時久記憶有誤。另依庚○○之匯款單，庚○○於八十七
  年三月二十六日係匯款四千一百元予被告，堪信被告告知庚○○該期之標金為九百
  元。至被告告知該期其他活會標金若干，除依壬○○所提之標單，可認被告告知壬○○亦為一千元外，餘卷內均無證據可佐，依罪證有疑，利於被告之原則，本院認
  八十七年三月二十五日被告冒庚○○之名競標，除告知庚○○標金為九百元外，對
  其他活會會員均訛稱一千元。再查被告偽造庚○○等人姓名書寫標單、金額冒名投
  標，向各活會會員詐取會款，對於遭其冒用者及當期活會會員自屬足生損害。另被
  告詐得者乃其冒標時仍為活會之所有會員繳交之會款，死會會員依互助會契約所繳
  交予會首之金額非詐欺所受損害，不予計入，其計算式如附表所示，公訴人所認被
  告詐欺所得，其計算方式容有誤會，應予更正如附表所示。綜上，被告除對八十七
  年三月二十五日冒庚○○名義競標之金額記憶有誤外，餘自白均與事實相符，足以
  採信。本件事證明確，被告犯行洵堪認定，應依法論科。
二查本件被告所主持之互助會標單，僅於白紙上記載姓名及一定金額之標息，業據被
  告於偵查中陳明（見九十二年度偵續字第五四號第十五頁反面），上開標單並未記
  載「標單」之字樣，尚難僅憑該記載之內容，明瞭其真正用意，然依前開互助會之
  約定，金額係標會取款所允付之利息，姓名則表明出價競標之互助會員，顯屬刑法
  第二百二十條第一項依特約足以為表示其用意證明之準私文書。核被告所為，係犯
  刑法第二百十六條、第二百二十條第一項、第二百十條之行使偽造準私文書罪及同
  法第三百三十九條第一項之詐欺取財罪。其偽造署押之行為係偽造準私文書之部分
  行為，偽造準私文書後，持以行使，其偽造之低度行為應為行使之高度行為所吸收
  ，均不另論罪。被告每次冒標時，向在場參與投標之多位活會會員同時行使偽造標
  單，係基於單一犯意為之，僅構成單純一罪，至其每次之詐欺行為，使多數不知情
  之活會會員陷於錯誤而交付財物，因侵害法益相同，為同種想像競合犯，應擇一處
  斷。又被告多次行使偽造準私文書及詐欺取財之犯行，均時間緊接，所犯各該罪名
  之犯罪基本構成要件相同，顯均係基於概括犯意反覆為之，均應依連續犯之規定各
  以一罪論，並均依法加重其刑；又被告行使偽造準私文書之目的即在於詐欺取財，
  是被告所犯上開二罪，有方法結果之牽連關係，為牽連犯，應依刑法第五十五條之
  規定，從較重之行使偽造準私文書罪處斷。爰審酌被告為求資金周轉，以上開偽造
  文書及詐欺方法取財之動機、犯罪之手段、對於各互助會活會會員之損害非輕、詐
  得之金額、業與被害人辛○○、丙○○、庚○○、丁○○、己○○成立和解（此有
  台北市北投區調解委員會調解書在卷可參），惟僅支付部分和解金額（業據被告自
  承，並據證人甲○○於本院述明）、被害人乙○○致函不追究被告之犯行（有該函
  附於偵查卷內可佐）、被告犯罪後坦承犯行，態度良好等一切情狀，量處如主文所
  示之刑，又被告行為後，刑法第四十一條業於九十年一月十日修正公布，同年月十
  二日生效，舊法規定犯最重本刑三年以下有期徒刑以下之刑之罪，而受六個月以下
  有期徒刑或拘役之宣告，因身體、教育、職業、家庭之關係或其他正當事由，執行
  顯有困難者，得易科罰金，修正後刑法第四十一條第一項規定，凡犯最重本刑五年
  以下有期徒刑以下之刑之罪，而受六個月以下有期徒刑或拘役之宣告，均得易科罰
  金，比較新舊法之規定，以修正後之新法有利於行為人，自應依刑法第二條第一項
  前段規定，適用裁判時之新法，併予宣告易科罰金之折算標準。末查被告前未曾受
  有期徒刑以上刑之宣告，因一時失慮，偶罹刑典，事後已坦承犯行，深具悔意，本
  院認經此刑之宣告後，應知警惕而無再犯之虞，且被告於九十年十一月二十一日及
  十二月二十七日因罹精神分裂異常之疾病，在行政院衛生署嘉南療養院就診等情，
  有該院診斷證明書在卷可參，現仍服用藥物控制中，本院認若執行該刑，被告將無
  法儘速工作賺錢賠償被害人之損害，且其上開疾病亦有復發之危險，是認暫不執行
  其刑為當，予以宣告緩刑三年，用啟自新。
三另偽造之標單均未扣案，且被告供承：均為其丟棄等語（參九十二年度偵續字第五
  四號第十五頁反面），參酌互助會標單率於開標後即當場丟棄未再留存之一般標會
  慣例，堪認業已滅失屬實，自無從諭知沒收，附此敘明。
四據上論斷，應依刑事訴訟法第二百九十九條第一項前段、第二百七十三條之一第一
  項，刑法第二條第一項前段、第五十六條、第二百十六條、第二百二十條第一項、
  第二百十條、第三百三十九條第一項、第五十五條、第四十一條第一項、第七十四
  條第一款，罰金罰鍰提高標準條例第一條前段、第二條，判決如主文。
本案經檢察官林聰良到庭執行職務。
中      華      民      國    九十二    年      十      月      六      日
                                      臺灣士林地方法院刑事第五庭
                                          法  官  江  翠  萍
右正本證明與原本無異。
如不服本件判決，得自判決送達之日起十日內，向本院提起上訴。
                                          書記官  范  淑  芬
中      華      民      國    九十二    年      十      月      八      日
附錄本判決論罪科刑依據之法條：
刑法第二百十六條
行使第二百十條至第二百十五條之文書者，依偽造、變造文書或登載不實事項或使登
載不實事項之規定處斷。
刑法第二百二十條第一項
在紙上或物品上之文字、符號、圖畫、照像，依習慣或特約，足以為表示其用意之證
明者，關於本章及本章以外各罪，以文書論。
刑法第三百三十九條第一項
意圖為自己或第三人不法之所有，以詐術使人將本人或第三人之物交付者，處五年以
下有期徒刑、拘役或科或併科一千元以下罰金。
附表：
被告冒標互助會會款之時間及金額
一第一會
┌──┬────┬───┬───┬────┬─────────┬───┐
│編號│得標日期│被冒用│標  息│受詐欺活│  詐  得  金  額  │備  註│
│    │        │名義人│      │會人數  │(標金－標息)×活會│      │
│    │        │      │      │        │人數（須扣除會首及│      │
│    │        │      │      │        │死會人數）        │      │
├──┼────┼───┼───┼────┼─────────┼───┤
│ 一 │87.03.25│庚○○│除對程│三十三會│〈(0000-0000)×32 │      │
│    │        │      │秀梅稱│        │〉＋（0000-000）  │      │
│    │        │      │九百元│        │ =132100          │      │
│    │        │      │外，餘│        │                  │      │
│    │        │      │均稱一│        │                  │      │
│    │        │      │千元  │        │                  │      │
├──┼────┴───┴───┴────┴─────────┴───┤
│    │第一會合計詐得金額：十三萬二千一百元                          │
└──┴───────────────────────────────┘
二第二會
┌──┬─────┬───┬───┬────┬─────────┬───┐
│編號│得標日期  │被冒用│標  息│受詐欺活│  詐  得  金  額  │備  註│
│    │（請參註一│名義人│      │會人數  │(標金－標息)×活會│      │
│    │  ）      │      │      │        │人數（須扣除會首及│      │
│    │          │      │      │        │死會人數）        │      │
├──┼─────┼───┼───┼────┼─────────┼───┤
│ 一 │88.03.10  │辛○○│一千五│十二會  │1.詐得除辛○○外之│      │
│    │          │      │百元  │        │其他活會會員款項：│      │
│    │          │      │      │        │(00000-0000)×11  │      │
│    │          │      │      │        │ =93500           │      │
│    │          │      │      │        │2.詐得辛○○部分（│      │
│    │          │      │      │        │辛○○該會，實被告│      │
│    │          │      │      │        │與辛○○合資，每人│      │
│    │          │      │      │        │各應分擔該期會款之│      │
│    │          │      │      │        │二分之一）        │      │
│    │          │      │      │        │（00000-0000)÷2  │      │
│    │          │      │      │        │  =4250           │      │
│    │          │      │      │        │3.共詐得會款：    │      │
│    │          │      │      │        │93500＋4250＝97750│      │
│    │          │      │      │        │                  │      │
├──┼─────┼───┼───┼────┼─────────┼───┤
│ 二 │88.05.10  │壬○○│一千二│十一會（│1.詐得除辛○○外之│      │
│    │          │      │百元  │編號一該│其他活會會員款項：│      │
│    │          │      │      │次並無人│(00000-0000)×10  │      │
│    │          │      │      │得標，故│=88000            │      │
│    │          │      │      │該次仍為│2.詐得辛○○部分：│      │
│    │      │      │      │活會）  │(00000-0000)÷2   │      │
│    │          │      │      │        │=4400             │      │
│    │          │      │      │        │3.共詐得會款：    │      │
│    │          │      │      │        │88000＋4400=92400 │      │
├──┼─────┼───┼───┼────┼─────────┼───┤
│ 三 │88.09.10  │己○○│一千二│八會（編│1.詐得除辛○○外之│      │
│    │          │      │百元  │號一、二│其他活會會員款項：│      │
│    │          │      │      │之會期並│(00000-0000)×7   │      │
│    │          │      │      │無人得標│=61600            │      │
│    │          │      │      │，故該二│2.詐得辛○○部分：│      │
│    │          │      │      │次仍為活│(00000-0000)÷2   │      │
│    │          │      │      │會）    │=4400             │      │
│    │          │      │      │        │3.共詐得會款：    │      │
│    │          │      │      │        │61600＋4400=66000 │      │
├──┼─────┴───┴───┴────┴─────────┴───┤
│    │第二會合計詐得金額：二十五萬六千一百五十元                      │
└──┴────────────────────────────────┘
三第一會及第二會共計詐得三十八萬八千二百五十元。


司法院資訊處製作；財團法人民間司法改革基金會備份。
